臺灣臺北地方法院民事判決　　　　94年度訴字第2024、2070號
原　　　告　甲○○○○○○
　　　　　　　　　　　　樓
訴訟代理人　劉興源律師
　　　　　　吳巧玲律師
被　　　告　乙○○
訴訟代理人　楊永成律師
複　代理人　呂家琴律師
訴訟代理人　鄭昱廷律師
複　代理人　張家豪
上列當事人間損害賠償事件，本院於中華民國九十四年十二月一
日言詞辯論終結，判決如下：
    主  文
原告之訴及假執行之聲請均駁回。
訴訟費用由原告負擔。
    事實及理由
壹、程序方面：
一、按分別提起之數宗訴訟，其訴訟標的相牽連或得以一訴主張
    者，法院得命合併辯論。命合併辯論之數宗訴訟，得合併裁
    判，民事訴訟法第205條第1、2項定有明文。查原告於94年
    度訴字第2024號（下簡稱第一案）起訴聲明為：「被告應給
    付原告新臺幣（下同）924,382元，暨支付命令送達翌日起
    至清償日止，按週年利率5%計算之利息。」，另於94年度訴
    字第2070號（下簡稱第二案）起訴聲明為：「被告應給付原
    告2,831,978元，暨支付命令送達翌日起至清償日止，按週
    年利率5%計算之利息。」。原告對被告於第一案係請求93年
    10、11月之損害賠償，於第二案係請求93年12月至94年3月
    20日之損害賠償，原告所主張之基礎事實均為被告違反競業
    禁止與原告惡性競爭造成原告之營業損失，本得以一訴主張
    ，揆諸首開說明，本院命兩造合併辯論，並合併裁判，於法
    並無不合，先予敘明。
二、又按當事人不得就已起訴之事件，於訴訟繫屬中，更行起訴
    。民事訴訟法第253條固定有明文。查本件第一案、第二案
    當事人、訴訟標的固然相同，惟訴之聲明並不相同，二者並
    非同一事件，故被告所辯第二案重複起訴，第二案應裁定駁
    回云云，應不足採。
三、再按訴狀送達後，原告不得將原訴變更或追加他訴。但有下
    列各款情形之一者，不在此限：三、擴張或減縮應受判決事
    項之聲明者。民事訴訟法第255條第1項第3款定有明文。查
    原告於起訴狀繕本送達被告後，減縮兩案之訴之聲明並合併
    為：「被告應給付原告1,339,280，暨支付命令送達翌日起
    至清償日止，按週年利率5%計算之利息。」，揆諸民事訴訟
    法第255條第1項第3款規定，應予准許。
貳、原告主張：
一、原告王新豪以「山喜房」之商號及商標在全省各地設立二十
    餘家門市部，經營西藏天珠、水晶等藏傳佛教文物之販售業
    務，而被告乙○○原為原告佛光華藏文物社之業務經理，協
    助原告設立各地分店，並負責督導各分店店長及主任之業務
    ，被告於服務期間，與原告簽訂有門市人員管理辦法與罰責
    之同意書，同意書第18條明定：「正式專員、店長等離職後
    一年內（主任及以上職務者二年內）不得從事水晶天珠等相
    關行業與原雇方惡性競爭。」。詎被告甫於93年9月初離職
    後，隨即迅速於93年10月間，在原告於桃園市○○路開設之
    「山喜房」門市部（址設：桃園市○○路1593號「家樂福」
    商場之1樓，即「桃園店」）對面，開設與原告所經營之業
    務完全相同之「善緣坊」（址設：桃園市春路1278號1樓）
    ，被告所開設之「善緣坊」不僅經營之業務與原告完全相同
    （即販賣天珠等西藏佛教文物），且其店面之外觀設計與招
    牌樣式，更係完全抄襲原告之設計。被告甫於離職後，枉顧
    與原告競業禁止之約定，在原告桃園店之對面開設業務內容
    與外觀雷同之商店，公然與原告惡性競爭，不僅混淆原告之
    顧客，更實際上造成原告之業績大幅下滑。由於原告之管銷
    費用及人事等費用均係固定，故自被告開設善緣坊起至被告
    將該店轉讓他人止，原告所損失之營業額，即為原告所失純
    益。原告桃園店自93年1月同年10月之平均營業額為每月1,0
    69,874元，而93年11月至94年2月止之平均營業額為735,054
    元，兩者之差距334,820元即為原告每月之損害，再乘以4個
    月（自93年11月善緣坊開始營業至94年2月底被告將善緣坊
    經營權轉讓與第三人止），原告之損害額共計1,339, 280元
    。原告因被告之侵害行為，受有1,339,280元之損失，被告
    自應負損害賠償責任。
二、被告在7月底離職後，原告尚提供「天母店」員工宿舍免費
    任其居住至93年9月間始離去，況本案應審究者，乃被告是否
    有違背競業禁止條款之事由，被告何時離職，並不影響其違
    反競業禁止條款之事實， 被告爭執離職時點卸責，並無實益
    。
三、「門市人員管理辦法與罰則」係雙方合意簽訂之勞動契約，
    而非原告片面制定之工作規則，且被告曾從事多項工作一、
    二十年，歷練經驗純熟，被告簽訂此項約定，並無思慮缺欠
    之情事。被告簽署系爭「門市人員管理辦法與罰則」（即勞
    動契約）後，即以傳真方式將系爭勞動契約傳送予原告。原
    告不疑被告有詐，基於彼此間良好之情誼，乃未向被告追蹤
    原本，原告僅有被告簽署之系爭勞動契約影本。
四、系爭勞動契約第18條係規定：「正式專員、店長等離職後一
    年內（主任級以上職務者二年內）不得從事水晶天珠等相關
    行業與原雇方惡性競爭。」
（一）就期限而言，兩造於系爭勞動契約內為上述自離職起二年
      內競業禁止條款之約定，並未限制被告永久不得進入此一
      行業，就限制之範圍而言，原告僅限制被告從事與原告同
      類性質或近似之業務，並不限制以外之行業，其限制乃合
      理適當且不危及被告經濟生存能力，無妨害被告工作權之
      虞，亦與公序良俗無違，應認為合法有效。另，原告向臺
      灣桃園地方法院聲請禁止被告於95年8月31日前，在原告
      於台灣省各地門市部直徑五公里之範圍內從事與原告同類
      性質或近似之業務，業經臺灣桃園地方法院以94年度裁全
      字第80號裁定准許原告保全處分之聲請在案，被告對前開
      裁定提起抗告亦遭臺灣高等法院以94年度抗字第1090 號
      裁定駁回在案。
（二）被告所開設之「善緣坊」不僅經營之業務與原告完全相同
      （即販賣天珠等西藏佛教文物），且其店面之外觀設計與
      招牌樣式，更係抄襲原告之設計。被告甫於離職後，隨即
      迅速於93年10月間，在原告桃園店之對面開設業務內容與
      外觀雷同之商店，公然與原告惡性競爭，不僅混淆原告之
      顧客，更實際上造成原告之業績大幅下滑。其蓄意惡質行
      為即有欠正當性，且屬重大違反誠信原則，應認與競業禁
      止之約定有悖。至於被告所言，渠與原告設計並非相同，
      且店門無法互相看見，而認並無惡性競爭之事實，實屬託
      詞，不足採信。
（三）實則，被告本件競業禁止之約定實際增加被告受雇之機會
      ，對其工作權有正面性幫助。尤有進者，被告離職後，原
      告尚免費提供住宿，就此而言，應視為已有填補因競業禁
      止所生損害之代償措施。縱認為此非代償措施，然而有無
      給予代償措施，應僅得作為斟酌損害賠償金額考量因素之
      一，於此期間內，縱令未有補償之約定，亦不影響該競業
      禁止約定之效力。
五、被告之行為與原告之損害有因果關係：
　  原告之營業額自93年11月起開始顯著下降，與先前相較，原
    告之門市裝潢、門市人員服務態度、行銷手法等並無改變，
    景氣更不可能於一夕之間反轉，唯一改變之因素就是被告於
    原告對面另一開設販售相同產品之「善緣坊」。依論理及經
    驗法則判斷，難認原告營業額顯著減少與被告開設新店兩者
    間無因果關係。縱如被告所言，原告桃園店營業額於94年1
    月略有回升，但該月係正值農曆年前，其營業額本應大幅成
    長，詎其營業額仍低於先前之平均水準，原告嚴重受創，更
    不容否認。原告桃園店之店面因位在桃園家樂福賣場中，無
    法獨立設籍開立發票，因此由臺北總店開立發票，臺北總店
    開立之發票皆有序號可循，足以辯識，依該序號核計所得即
    為桃園店之營業額，被告指稱原告開立臺北總店之發票即無
    法認定桃園店之營業額，實屬混淆視聽。
六、聲明：
（一）被告應給付原告1,339,280元，暨起訴狀繕本送達翌日至
      清償日止，按週年利率5%計算之利息。
（二）第一項請求，原告願供擔保，請准予宣告假執行。
參、被告則以下列辯詞置辯：
一、被告乃93年7月31日辭去佛光華藏文物社之業務經一職：被
    告任職期間，原告為感謝被告之辛勞，曾口頭承諾將以山喜
    房年營業額的1%當作回饋，且亦承諾若將來想自行創業，除
    臺北市外，其餘地區皆可開店，任由被告自行發揮所長，惟
    原告事後反悔。嗣後又因山喜房擴大業務，須全省各門市來
    回奔波，被告遂於93年7月31日以身體不適為由請辭，非如
    原告所言93年9月初才離職。
二、原告主張的競業禁止條款被告無簽名：
　　被告於任職期間，原告曾於93年6月間逼迫簽「門市人員管
    理辦法與罰則」，惟被告嚴厲拒絕，並口頭請辭。被告亦無
    該「門市人員管理辦法與罰則」之正本。被告否認原告所提
   「門市人員管理辦法與罰則」之形式上及實質上之真正，且
    該「門市人員管理辦法與罰則」不僅被告未曾簽名蓋章於其
    上，原告亦未曾簽名蓋章於其上，如何稱是「雙方合意簽訂
    之勞動契約」？且山喜房天母門市營業時間為中午12點30分
    至晚上9點30分，故不可能如原告所稱每天日報表早上回傳
    山喜房總公司。
三、原告據以主張的競業禁止條款，其禁止內容顯不合理，其禁
    止內容顯不合理，嚴重侵害被告權益，違反強行規定，應屬
    無效：
（一）「競業禁止條款」須不違反公序良俗及侵害勞工權益，且
      山喜房無競業禁止特約保護之利益存在，因山喜房所銷售
      之天珠水晶，其貨品來源係自臺北建國玉市之公開市場，
      非原告自稱之西藏進口，況且臺北市○○○路至長安西路
      一帶均有普遍販售此種類似之天珠水晶，此種天珠水晶販
      售非利用原告固有知識，殊無特別加以保護之必要。
（二）原告禁止被告兩年內不得從事西藏天珠、水晶等藏傳佛教
      文物販售，且範圍遍及全臺灣各地，嚴重影響被告之生計
      ，侵害被告之工作權、生活權，且無合理之代償措施補償
      被告，致使被告處於過度困境之中，甚至已被迫黯然退出
      善緣坊門市經營。
（三）且原告未依勞動基準法第70條之規定，將工作規則報請主
      管機關核備後並公開揭示之。
四、被告絕無抄襲原告設計以惡性競爭：
（一）山喜房「西藏天珠、天然水晶」，各門市招牌樣式不一致
      ，善緣坊「藏傳文物、藏傳天珠」，採取統一樣式之設計
      ，兩者之招牌、用語、顏色、字樣皆迥然不同，豈能謂被
      告抄襲原告並混淆顧客呢？
（二）在同行業之天珠水晶市場，皆用類似之門面以銷售佛教文
      物，最早是「悅康天珠」使用此種店面外觀，後進者皆紛
      紛採用類似之門面，以便讓消費者一望即知是販賣佛教文
      物之店面，故山喜房之店面設計無任何獨創、巧思或新穎
      性，實無加以特別保護之必要。
（三）被告所經營之善緣坊桃園店開設在馬路旁，原告所經營之
      山喜房桃園店在家樂福商場內部，站在兩家店門口皆無法
      彼此看見，然原告詎稱被告開設門市在其對面，顯屬無據
      ，洵不足採。
（四）被告任職業務經理，從事業務督導，無直接接觸客戶資料
      ，善緣坊之顧客皆門市人員自行開發，且被告桃園店亦是
      慘澹經營，營業額遠不及原告四分之一，非原告詎稱的「
      惡性競爭」。
五、被告之行為與原告之損害，無因果關係：
（一）山喜房營業額受許多因素影響，諸如景氣的好壞、門市設
      計裝潢、門市人員服務態度、行銷手法等等，再且販售佛
      教藏傳文物的商店到處皆有，如何說山喜房營業額下降即
      原告所應負責？顯見原告所主張之損害賠償與被告之行為
      無因果關係
（二）被告乃93年7月31日辭去佛光華藏文物社之業務經理一職
      ，嗣後，同年10月20日始裝修完成善緣坊桃園店，同年11
      月正式營運，且開店後一個月即未再營運，原告主張伊自
      93年10月份業績就下滑，顯見原告業績下滑與被告之行為
      無因果關係。
（三）被告否認原告所提93年1月到94年2月所開立統一發票原本
      之形式及實質之真正。且原告銷售商品皆開立臺北門市之
      發票，原證五之營業額是否僅屬桃園店之營業額仍存有疑
      義？！另93年10月份之營業額為915,860元，與同年1、2
      、3等月份之營業額差不多，原告94年1月份營業額已有回
      升，顯見其營業額受諸多因素影響，與被告之行為無因果
      關係。
（四）再且，93年9月份營業額應屬原告旺月之業績，豈可用該
      月之營業額當基準計算損害額。
六、聲明：（一）原告之訴及其假執行聲請均駁回。（二）如受
    不利判決，願供擔保，請准宣告假執行。
肆、兩造不爭執之事實：
一、被告乙○○原為原告佛光華藏文物社之業務經理，協助原告
    設立各地分店，並負責督導各分店店長及主任之業務。
二、被告於桃園市春路1278號1樓開設販賣天珠等西藏佛教文物
    之「善緣坊」，於93年10月20日始裝修完成，同年11月正式
    營運。
三、原告向臺灣桃園地方法院聲請禁止被告於95年8月31日前，
    在原告於台灣省各地門市部直徑五公里之範圍內從事與原告
    同類性質或近似之業務，業經臺灣桃園地方法院以94年度裁
    全字第80號裁定准許原告保全處分之聲請在案，被告對前開
    裁定提起抗告，遭臺灣高等法院以94年度抗字第1090號裁定
    駁回在案。
伍、得心證之理由：
一、原告之主張，固據其提出商標註冊申請書、門市人員管理辦
    法與罰則、照片影本為證，惟為被告以上開辯詞資為抗辯，
    故本件爭執點在於（一）被告有無在門市人員管理辦法與罰
    則上簽名、蓋章（二）上開門市人員管理辦法與罰則第18條
    規定之競業禁止條款有無違反強行規定，而屬無效或逾合理
    程度（三）被告如違反上開競業禁止條款規定，與原告業績
    下滑有無因果關係？
二、經查原告提出之門市人員管理辦法與罰則上有「乙○○」之
    簽名字樣及印文（見台灣桃園地方法院94年度訴字第273號
    第9頁），雖被告否認有簽名及蓋章之情事，惟查上開簽名
    與原告提出被告不爭執真正之其他員工離職申請書、門市薪
    資表影本（見第一案卷第95至97頁）上之被告之簽名相比對
    ，以肉眼即可觀出，無論在運筆或文字特徵上均相符，且查
    證人即原告僱用之業務經理古建力於本院證稱：（本院問：
    是否知道被告有簽立該文件？）當天下午六點多，老闆說被
    告會把這一張傳過來要我去拿，結果在辦公室外面的傳真機
    馬上收到傳真，一份被告簽名的門市人員管理辦法與罰則。
    我就問老闆是否有正本，老闆說以後再跟他要，傳真的部分
    都是留在我這邊。（本院問：你的職責是要你保存這東西嗎
    ？）當時的行政作業是我負責的，我有管五、六家的門市。
　　（本院問：提示原證二，是否你當時收到的傳真？）是，沒
　　錯。（被告複代理人問：你是否知道老闆跟誰講電話？）我
　  知道，因為老闆的門沒有關，且講話聲音很大，我就坐外面
    ，所以聽的很清楚，知道是跟被告在講電話。因為被告是經
    理，談話內容有關門市的公事。（被告複代理人問：你是否
    知道是誰傳的傳真？）我可以確認是被告，因為被告是經理
    ，談的內容是他的門市，他的狀況，也有聽到老闆解釋這個
    條例，剛開始被告不想簽，但是老闆說一定要簽，否則不好
    管理門市人員。被告負責桃園區塊部分，之前有個案子，所
    以講話很大聲，那天原告有說如果你不簽，下面的人沒有辦
    法簽了。因為當時被告負責桃園、台北縣的門市，我負責其
    餘的部分，所以講門市的部分，就應該是被告等語（見第一
    案卷第117頁反面起至118頁反面）。可知上開門市人員管理
    辦法與罰則上之乙○○簽名應為真正，被告空言否認其真正
    ，應不可採。
三、又查門市人員管理辦法與罰則第18條規定：「正式專員、店
    長等離職後一年內（主任級以上職務者二年內）不得從事水
    晶天珠等相關行業與原雇主方惡性競爭。」，此為所謂競業
    禁止之規定，是以被告乙○○既原為原告佛光華藏文物社之
    業務經理，協助原告設立各地分店，並負責督導各分店店長
　　及主任之業務，已如前述，則依上開規定，被告在離職後二
  　年即不得從事與原告相同之業務。然查被告抗辯該規定逾越
    合理程度，構成勞工行使勞基法上之工作自由權之限制，自
    始當然無效，且逾合理程度云云。經按憲法第15條固規定人
    民之工作權應予保障，然人民之工作權並非一絕對之權利（
    此觀諸憲法第23條之規定自明），是以上開競業禁止規定既
    為被告同意簽署，且被告在原告處所任職務，屬高級管理階
    層，對原告整體管理之業務機密必然了解甚多，則為防被告
    離職後洩漏原告商業上之機密或惡性利用機密與原告從事競
    爭，約定有上開競業禁止之內容，固然對被告工作權有所限
    制，但在權衡主、雇雙方之利益下，應認該約定仍在合理之
    範圍內，並有其約定之必要，並未違反憲法上對工作權之保
    障之規定，且原告亦有依競業禁止特約保護之利益存在。另
    查上開門市人員管理辦法與罰則第18條規定，僅限制轉業之
    期間為二年及水晶天珠業務且須屬惡性競爭，並未限制其他
    轉業之區域或可任職其他行業，是以雖原告並無給予被告代
　　償措施以補償被告，然對被告而言，尚不至於處於過度困境
  　中，故被告辯稱上開門市人員管理辦法與罰則第18條之競業
    禁止規定逾越合理程度云云，應不足採。至被告另抗辯原告
    未依勞動基準法第70條規定，將工作規則報請主管機關核備
    後並公開揭示云云，惟查上開競業禁止之約定，已經被告同
    意簽署，顯然被告已了解該約定之內涵，且無不合理之處，
    則原告是否報請主管機關核備並公開揭示，對被告權益並無
    影響，故被告此部分辯詞尚不影響上開競業禁止約定對被告
    發生效力。
四、再查被告於桃園市春路1278號1樓開設販賣天珠等西藏佛教
    文物之「善緣坊」，93年11月始正式營運，已如前述，然查
    原告桃園店營業額於93年10月即已從前一個月（93年9月）
    1,302,046元迅速下降為915,860元，此有原告提出之山喜房
    桃園店營業額表影本在卷可稽（見台灣桃園地方法院94年度
    訴字第273號第12頁），則原告自93年10月起業績下滑，是
    否與被告開設善緣坊桃園店有關，已有疑問，況被告亦否認
    原告提出營業額表及統一發票之真正，續查依上開營業額表
    顯示94年1月份營業額為854,616元，又比93年11、12月之營
    業額高出十餘萬元，雖原告主張此為時值農曆年前，營業額
    本應大幅成長等語，惟此亦證明原告販賣水晶、天珠等顯有
    淡、旺季之分，自難認93年10、11月原告營業額下降與被告
    開業有關，再者，旺季中亦各有差別，例如旺季中之94年5
    月份營業額為1,648,578元，94年6月份為1,004,988元，亦
    相差有六十餘萬元，從而尚難從原告93年10月、11月營業額
    相差十餘萬元，即得逕認定係因被告開設善緣坊有關，末查
    ，被告辯稱在桃園市○○路1260號1樓（於原告桃園店家樂
    福賣場的出入口，露天停車廠的對面）亦開設一家「高貴不
    貴」販售西藏天珠、水晶等藏傳文物等語，亦為原告所不爭
    執，則又如何認原告桃園店營業額下降即與被告開店有因果
    關係，另查被告開設之善緣坊營業額，依被告提出之93年11
    月起至94年3月1日營業額（見第一案卷第39頁）均並不及於
    原告桃園店每月營業額之四分之一，故亦無從認定被告與原
    告間係惡性競爭，顯與上開門市人員管理辦法與罰則第18條
　　規定不符，自難認被告開店行為係屬侵害行為，更遑論與原
　  告之損害間有何相當因果關係。
五、綜上所述，原告主張被告違反上開門市人員管理辦法與罰則
    第18條規定，原告因被告之侵害行為，受有1,339,280元之
    損害，被告應負損害賠償責任，請求被告給付1,339,280元
　　，暨起訴狀繕本送達翌日至清償日止，按週年利率5%計算之
  　利息云云，為無理由，應予駁回。原告受敗訴判決，其假執
    行之聲請即失所依據，應併予駁回。
六、因本案事證已臻明確，兩造其餘主張陳述及所提之證據，經
    審酌後，認與判決結果無影響，爰不一一論駁，附此敘明。
陸、訴訟費用負擔之依據：民事訴訟法第78條。
中　　華　　民　　國　　94　　年　　12　　月　　16　　日
                  民事第二庭    法　官　黃雯惠
以上正本係照原本作成。
如對本判決上訴須於判決送達後20日內向本院提出上訴狀。
中　　華　　民　　國　　94　　年　　12　　月　　16　　日
                                書記官　林玗倩
